【裁判字號】    98,交抗,634
【裁判日期】    980910
【裁判案由】    聲明異議
【裁判全文】
臺灣高等法院高雄分院刑事裁定         98年度交抗字第634號
抗  告  人  交通部公路總局高雄區監理所
代  表  人  劉育麟
異  議  人
即受處分人  甲○○
上列抗告人因受處分人違反道路交通管理處罰條例聲明異議案件
，不服臺灣高雄地方法院中華民國98年7 月29日裁定（98年度交
聲字第1338號），提起抗告，本院裁定如下：
    主  文
抗告駁回。
    理  由
一、抗告意旨略以：(一)有關「一行為同時觸犯刑事法律及違反行
    政法上義務規定，經檢察官依刑事訴訟法第253 條之1 為緩
    起訴處分後，行政機關得否就該違反行政法上義務再處以行
    政罰」之事項，法務部行政罰法諮詢小組第一次會議紀錄「
    緩起訴者乃附條件的不起訴處分，亦即是不起訴的一種，此
    觀諸刑事訴訟法第256 條規定自明。既為不起訴即依不起訴
    處理。檢察官為緩起訴處分時，依刑事訴訟法第253 條之2
    第1 項規定，對被告所為之指示及課予之負擔，係一種特殊
    的處遇措施，並非刑罰，因此，刑事案件經檢察官為緩起訴
    處分確定後，宜視同不起訴處分確定，依行政罰法第26條第
    2 項規定，得依違反行政法上義務規定裁處之」作成結論函
    釋。刑事訴訟法第253 條之2 第1 項第4 款為「緩起訴」，
    其雖產生未經裁判即終局處理案件之實質效果，惟仍非「有
    罪判決」，更遑論是否為「罰金」，依刑事訴訟法第253 條
    之2 第1 項第4 款為「緩起訴」之情形，既非刑法第33條所
    定刑名，應無其適用。(二)道路交通管理處罰條例第35條第1
    項「汽車駕駛人，駕駛汽車經測試檢定有下列情形之一者，
    處新臺幣1 萬5000元以上6 萬元以下罰鍰，並當場移置保管
    該汽車及吊扣其駕駛執照1 年；因而肇事致人受傷者，並吊
    超其駕駛執照2 年；致人重傷或死亡者，吊銷其駕駛執照，
    並不得再考領: 一、酒精濃度超過規定標準…」、第67條第
    6 項「汽車駕駛人違反本條例規定，應受吊扣駕駛執照處分
    ，於汽車駕駛人係無駕駛執照駕車者，在所規定最長吊扣期
    間內，不得考領駕駛執照。」及道路交通安全規則第62條第
    2 項「汽車駕駛人受吊扣、吊銷駕駛執照處分尚未確定執行
    前，不得參加汽車駕駛執照之晉級考驗，如參加考驗取得高
    一級之駕駛執照資格者，該項資格於受執行吊扣或吊銷駕駛
    執照之處分時，一併吊扣或吊銷，但持有機器腳踏車駕駛執
    照報考小型汽車駕駛執照者，不在此限。」、第50條第1 項
    「汽車駕駛執照為駕駛汽車之許可憑證，由駕駛人向公路監
    理機關申請登記，考驗及格後發給之。汽車駕駛人經考驗及
    格，未領取駕駛執照前，不得駕駛汽車。」定有明文。駕駛
    執照核發制度區分汽、機制度區分汽、機車駕駛執照為2 個
    駕駛許可憑證，如同屬汽車範圍，取得較高一級車類之駕照
    者，僅係取得許可範圍較廣之單一憑證，而非取得數個許可
    ，此一制度施行至今已有數十年，且依此制度現領有駕照人
    數達l 千餘萬人，上開制度為絕大多數國人所熟悉多年來並
    已形成法之確信；上開處罰酒後駕車行為規定之立法目的在
    於駕駛人於飲酒後駕車，將無法保持清晰、正常之判斷，反
    應及操控能力降低，增加發生交通事故之危險，對於整體用
    路人之生命、身體、財產法益造成極大之侵害，故對於酒後
    駕車行為除科以罰鍰及當場移置保管該汽車外，並吊扣駕駛
    人之駕駛執照1 年及命其應接受道路交通安全講習，以避免
    駕駛人再犯，確保用路人之安全。因此，當行為人有此酒後
    駕車違規行為，所受「吊扣駕駛執照」處分應指「吊扣駕駛
    人酒後違規駕駛時，駕駛該違規車輛所憑之駕駛執照」，亦
    即取得高一級車類之駕駛資格者，得駕駛較低級車類之車輛
    ，當未領有較低級駕駛執照者，依憑其所領有之較高級駕駛
    執照，酒後違規駕駛較低級之車輛時，自仍應吊扣其駕駛該
    違規車輛所憑之較高級駕駛執照 (例如領有軍用大貨車駕駛
    執照之駕駛人於退役後1 年內換領同等車類之職業聯結車駕
    駛執照，雖未曾考領普通小型車駕駛執照，但因領有職業聯
    結車駕駛執照，自得駕駛自用小客車，惟酒後違規駕駛自用
    小客車時，自應吊扣其駕駛該自用小客車所憑之職業聯結車
    駕駛執照。)， 如此始符道路交通管理處罰規則第114 條第
    2 款、第53條、第61條第1 項及道路交通管理處罰條例第35
    條第1 項第1 款、第24條第1 項第2 款、第68條規定之意旨
    及立法目的暨對主管機關之授權，對於國人之用路安全方不
    致造成隱憂。(三)本案異議人曾於76年1 月17日考領普通小型
    車駕駛執照，於78年12月27日考領職業大貨車駕駛執照，因
    逾期未審驗由本所逕行註銷在案，又於82年11月22日換領普
    通大貨車駕駛執照，台灣高雄地方法院98年7 月29日98年度
    交聲字第1338號交通事件裁定書主文與事實不符；而異議人
    違規時係駕駛汽車，本案自應處罰吊扣異議人違規時所駕駛
    7086-PA 號自用小貨車資格憑證之汽車駕駛執照 (即普通大
    貨車駕駛執照)， 不得有多次違規駕駛始被完全吊扣之機會
    ，綜上所述，本所依據上開法務部會議紀錄、道路交通管理
    處罰條例第35條第1 項第1 款規定及及交通部95年7 月17日
    交路字第0950006986號函、97年1 月24日交路字第09700159
    97號函、97年4 月10日交路字第0970025008號函暨97年9 月
    2 日交路字第0970041155號函釋 (如附件)， 裁處罰鍰新台
    幣4 萬9500元整，吊扣汽車（普通大貨車)駕 駛執照12個月
    處分，施以道安講習，於法自無不合。為加強道路交通管理
    ，維護交通秩序，確保交通安全，敬請撤銷臺灣高雄地方法
    院98年7 月29日98年度交聲字第1338號交通事件裁定云云。
二、原審以：(一)原處分意旨略以：受處分人即異議人甲○○於民
    國96年11月8 日23時1 分許，駕駛車牌號碼7086-PA 號自用
    小貨車，行經高雄縣大寮鄉○○村○○路，為警攔檢進行呼
    氣酒精濃度檢測，結果達每公升0.562 毫克，乃開單舉發。
    嗣原處分機關即交通部公路總局高雄區監理所經查證結果，
    亦認前述違規事實明確，乃依道路交通管理處罰條例第35條
    第1 項第1 款之規定，並參酌違反道路交通管理事件統一裁
    罰基準表之內容，裁處異議人罰鍰新臺幣（下同）4 萬9500
    元，並吊扣駕駛執照12個月，及施以道安講習。(二)聲明異議
    意旨則略以：受處分人即異議人對於前開時地違規事實，並
    不否認，但異議人所涉及酒後駕車之公共危險案件，業經臺
    灣高雄地方法院檢察署要求向國庫繳款3 萬元後予以緩起訴
    處分，現卻又要繳罰鍰4 萬9500元及吊扣異議人之大貨車普
    通駕駛執照，異議人需要駕駛小貨車載貨維生，養家活口，
    為此聲明異議，請求撤銷吊扣大貨車普通駕駛執照及罰鍰4
    萬9500元之處分，諭知異議人不罰等語。(三)按依行政罰法第
    26條之立法理由觀之；「一行為同時觸犯刑事法律及違反行
    政法上義務規定時，由於刑罰與行政罰同屬對不法行為之制
    裁，而刑罰之懲罰作用較強，故依刑事法律處罰，即足資警
    惕時，實無為一事二罰再處行政罰之必要。且刑事法律處罰
    ，由法院依法定程序為之，較符合正當法律程序，應予優先
    適用。但罰鍰以外之沒入或其他種類行政罰，因兼具維護公
    共秩序之作用，為達行政目的，行政機關仍得併與裁處。」
    ，故探究其立法目的，無非在處罰目的相同且處罰方式相同
    時，若依刑事法律處罰，即足資警惕時，實無為一事二罰再
    處行政罰之必要，但罰鍰以外之沒入或其他種類行政罰，因
    兼具維護公共秩序之作用，為達行政目的，行政機關仍得併
    予裁處。至於刑事訴訟法第253 條之1 所指之緩起訴處分，
    其中檢察官命被告為金錢給付部分，並得為民事強制執行名
    義，受處分人因上開緩起訴處分而剝奪其財產權，主觀上前
    揭金錢給付義務亦具有強制性、懲罰性，雖不若易科罰金係
    以支付金錢作為自由刑之替代，惟經由緩起訴處分條件之履
    行使其免於遭檢察官發動起訴程序，仍具有替代刑罰之效果
    ，廣義而言，應屬前揭所稱之「實質刑事法律處罰」，而有
    行政罰法第26條第1 項「一事不二罰」規定之適用。又法務
    部95年5 月25日法律字第0950700393號函雖謂：行政罰法第
    26條第2 項所稱「不起訴處分」包括「緩起訴處分」在內等
    語，然「緩起訴」處分之最終雖使被告免於刑事訴追之效果
    ，與「不起訴」處分之效果相同，然觀諸刑事訴訟法第253
    條之1 第1 項係91年2 月8 日增訂，行政罰法係94年2 月5
    日公布，而制定在後的行政罰法第26條第2 項僅臚列「不起
    訴處分或無罪、免訴、不受理、不付審理之裁判確定者」，
    而未將「緩起訴處分」納入，應係立法者有意排除，而非法
    律漏洞，且緩起訴處分既非不能證明行為人之犯罪事實，且
    有支付一定金額之實質處罰，自與上開行政罰法第26條第2
    項列舉之不起訴處分等情形迥然有別，仍無從遽為比擬而為
    相同之處置。如若不然，則刑事被告如經法院循審判程序判
    處罰金或得以易科罰金之拘役或有期徒刑，均得以援用行政
    法罰第26條第1 項之規定，免於處以行政秩序罰之雙重不利
    益；至於藉由緩起訴處分而節省司法資源者，在基於實質懲
    罰目的而其財產權遭受剝奪之餘，卻仍需繳納一定金額之行
    政罰鍰，其結果勢必降低刑事被告接受緩起訴處分之意願，
    而反噬緩起訴處分替代繁複刑事審判程序之制度性機能。準
    此以言，行政罰法第26條第2 項既未將緩起訴處分列舉其中
    ，本於「例外規定從嚴解釋」之法理及前揭說明，自不能將
    條文中「不起訴處分」之範圍，擴及於性質顯不相同之「緩
    起訴處分」。（臺灣高等法院臺中分院95年度交抗字第477
    號裁定意同此旨，可資參照）。(四)本件異議人所受之緩起訴
    處分固非刑法所定刑罰之種類，然已對異議人之名譽、心理
    產生相當制約並影響被告之財產等權益，亦應可實質該當行
    政罰法第26條第1 項之「依刑事法律」之處罰。據此，原處
    分機關依道路交通管理處罰條例第35條第1 項第1 款之規定
    ，對異議人上開酒後駕車之違規行為予以裁罰時，除其行為
    應處以其他種類行政罰即吊扣駕駛執照12個月並施以道安講
    習部分仍得予以裁處外，裁處罰鍰部分，自不得再科處行政
    罰對於異議人予以重複處罰。(五)然按前項汽車駕駛人，經裁
    判確定處以罰金低於本條例第92條第3 項所訂最低罰鍰基準
    規定者，應依本條例裁決繳納不足最低罰鍰之部分，道路交
    通管理處罰條例第35條第8 項定有明文。此規定顯係行政罰
    法第26條第1 項原則上應依刑事法律處罰，不得再依行政法
    律處罰之例外規定。因此，汽車駕駛人駕駛汽車經測試檢定
    有酒精濃度超過規定標準之情形，於遭緩起訴處分並向公益
    團體支付一定金額後，依前所述，本有一事不二罰之適用，
    然因上開道路交通管理處罰條例第35條第8 項一事不二罰之
    例外規定，於該違規之汽車駕駛人向公益團體所支付之金額
    ，低於道路交通管理處罰條例第92條第3 項所訂最低罰鍰時
    ，仍得就不足額部分課以行政處罰。查，異議人所支付之緩
    起訴處分金僅3 萬元，未達處罰條例第92條第3 項所訂最低
    罰鍰基準規定（依違反道路交通管理事件統一裁罰基準表之
    規定：小型車駕駛人違反處罰條例第35條第1 項第1 款之規
    定，其吐氣所含酒精濃度超過每公升0.55毫克以上，應裁處
    之最低罰鍰為4 萬9500元），依前所述，異議人尚須補繳不
    足最低罰鍰之部分即1 萬9500元，始為適法，移送機關逕以
    異議人酒精濃度超過規定標準，對其裁處罰鍰超過1 萬9500
    元部分，尚有未恰。(六)再按，道路交通管理處罰條例第68條
    前於94年12月14日修正公布、自95年3 月1 日施行，本件裁
    決係於97年7 月17日所為，自應依修正後道路交通管理處罰
    條例第68條憑為裁處依據，合先敘明。觀諸修正後第68條乃
    規定「汽車駕駛人，因違反本條例及道路交通安全規則之規
    定，受吊銷駕駛執照處分時，吊銷其持有各級車類之駕駛執
    照」（與修正前比較係刪除「或吊扣」），修正原因實乃慮
    及舊法將違規駕駛人所持有各級車類駕駛執照一併吊扣或吊
    銷失之過酷，影響人民工作及生活甚鉅，故依修正後規定受
    吊扣駕駛執照處分時，即不再吊扣其持有各級車類之駕駛執
    照，僅於受吊銷駕駛執照處分時，始行吊銷其持有各級車類
    之駕駛執照。另依行政程序法第7 條第3 款規定，行政行為
    採取之方法所造成之損害不得與欲達成目的之利益顯失均衡
    ，倘異議人並無小型車駕駛執照可供吊扣時，吊扣其大貨車
    普通駕駛駕照以代之、雖可達成限制駕駛人繼續駕駛自用小
    貨車類行駛之目的，惟勢將同時造成限制駕駛人繼續駕駛大
    貨車該級其他車類行駛之結果，此舉造成之損害業與所欲達
    成目的之利益顯然失衡。況道路交通管理處罰條例第68條既
    將「吊扣」各級車類之規定予以刪除，裁決機關當未可再逕
    行處分吊扣其他車種之汽車駕駛執照，其理自明。職是，本
    件異議人於前述違規之際所駕駛者既為自用小貨車，故依法
    所受處分內容應為限制其駕駛自用小貨車之權利，原處分機
    關未見及此，逕予吊扣異議人所持有之大貨車普通駕駛執照
    ，此舉顯然不當剝奪異議人駕駛大貨車之權利，對異議人權
    益侵害甚鉅，且有違現行道路交通管理處罰條例第68條之規
    定。又違反道路交通管理事件裁決書處罰主文欄，吊扣汽車
    牌照或駕駛執照處分，應記明應受吊扣之汽車牌照或駕駛執
    照名稱、號碼及吊扣期間，違反道路交通管理事件統一裁罰
    基準及處理細則第43條第2 項第3 款定有明文，而本件裁決
    書於處罰主文欄僅記載「吊扣駕駛執照12個月」等字樣，並
    未記明應受吊扣之駕駛執照名稱，顯與上開細則規定不符。
    (七)綜上所述，移送機關就異議人所為罰鍰其中3 萬元、吊扣
    大貨車普通駕駛執照12個月部分之行政裁罰，即有未恰，應
    由本院予以撤銷，並為異議人不罰之諭知，以資適法。至於
    原處分罰鍰1 萬9500元部分，仍應由異議人繳納。從而，此
    部分之異議並無理由，應予駁回等情。
三、本院查：
  (一)本件異議人即受處分人甲○○於民國96年11月8 日23時1 分
    許，飲酒後駕駛車牌號碼7086-PA 號自用小貨車，行經高雄
    縣大寮鄉○○村○○路，為警攔檢進行呼氣酒精濃度檢測，
    結果達每公升0.562 毫克，乃開單舉發。嗣原處分機關即交
    通部公路總局高雄區監理所經查證結果，亦認前述違規事實
    明確，依道路交通管理處罰條例第35條第1 項第1 款之規定
    ，並參酌違反道路交通管理事件統一裁罰基準表之內容，裁
    處異議人罰鍰新臺幣（下同）4 萬9500元，並吊扣駕駛執照
    12個月，及施以道安講習，有高雄縣政府警察局舉發違反道
    路交通管理事件通知單、交通部公路總局高雄區○○○○○
    道路交通管理事件裁決書附卷可稽；又受處分人因上開酒後
    駕車案件，經臺灣高雄地方法院檢察署檢察官於97年1 月2
    日以97年度偵字第32950 號為緩起訴處分（緩起訴期間為1
    年，並命受處分人應於緩起訴處分確定後2 個月內向公庫支
    付新台幣3 萬元，並立悔過書，上開緩起訴處分期間，業於
    98年2 月2 日期滿結案，未據撤銷），有上揭緩起訴處分書
    及臺灣高等法院被告前案紀錄表各1 件在卷可稽，是受處分
    人確有飲用酒類後其吐氣所含酒精濃度超過標準而仍駕駛汽
    車被查獲之行為，堪以認定。
  (二)關於科處罰鍰部分：
    1.本件受處分人甲○○前開酒後駕車之行為，除構成道路交
      通管理處罰條例第35條第1 項第1 款之交通違規事由外，
      亦已該當刑法第185 條之3 服用酒類不能安全駕駛動力交
      通工具而駕駛罪之構成要件，臺灣高雄地方法院檢察署檢
      察官於斟酌受處分人之犯後態度及公共利益之維護後，認
      以緩起訴處分為適當，乃於97年1 月2 日以96年度偵字第
      32950 號為緩起訴處分，處分書中載明緩起訴期間為1 年
      ，受處分人應於收受檢察官執行緩起訴處分命令後2 個月
      內向國庫支付3 萬元，並經職權送再議，於97年1 月28日
      確定在案等情，有上開緩起訴處分書及臺灣高等法院被告
      前案紀錄表各1 份在卷可稽。
    2.又汽車駕駛人，駕駛汽車經測試檢定，酒精濃度超過規定
      標準者者，處15,000元以上60,000元以下罰鍰，並當場移
      置保管其車輛及吊扣其駕駛執照1 年，道路交通管理處罰
      條例第35條第1 項第1 款定有明文。惟一行為同時觸犯刑
      事法律及違反行政法上義務規定者，依刑事法律處罰之。
      但其行為應處以其他種類行政罰或得沒入之物而未經法院
      宣告沒收者，亦得裁處之。前項行為如經不起訴處分或為
      無罪、免訴、不受理、不付審理之裁判確定者，得依違反
      行政法上之義務規定裁處之，行政罰法第26條已定有明文
      。依行政罰法第26條立法理由，「一行為同時觸犯刑事法
      律及違反行政法上義務規定時，由於刑罰與行政罰同屬對
      不法行為之制裁，而刑罰之懲罰作用較強，故依刑事法律
      處罰，即足資警惕時，實無為一事二罰再處行政罰之必要
      ，且刑事法律處罰，由法院依法定程序為之，較符合正當
      法律程序，應予優先適用。但罰鍰以外之沒入或其他種類
      行政罰，因兼具維護公共秩序之作用，為達行政目的，行
      政機關仍得併與裁處」，探究其立法目的，無非在處罰目
      的相同且處罰方式相同時，若依刑事法律處罰，即足資警
      惕時，實無為一事二罰再處行政罰之必要，但罰鍰以外之
      沒入或其他種類行政罰，因兼具維護公共秩序之作用，為
      達行政目的，行政機關仍得併予裁處。至於刑事訴訟法第
      253 條之1 所指之緩起訴處分，其中檢察官命被告為金錢
      給付部分，並得為民事強制執行名義，受處分人因上開緩
      起訴處分而剝奪其財產權，且前揭金錢給付義務亦具有強
      制性、懲罰性，雖不若易科罰金係以支付金錢作為自由刑
      之替代，惟經由緩起訴處分條件之履行使其免於遭檢察官
      發動起訴程序，仍具有替代刑罰之效果，廣義而言，應屬
      上揭所稱之「實質刑事法律處罰」，應有行政罰法第26條
      第1 項「一事不二罰」規定之適用。
    3.至交通部95年7 月17日交路字第0950006986號函釋略以：
      法務部行政罰法諮詢小組第1 次會議紀錄已明確結論「緩
      起訴者乃附條件的不起訴處分，亦即是不起訴的一種」在
      案，當依該部上開函釋結論及行政罰法第26條第2 項規定
      辦理等語。惟「緩起訴」處分之最終雖使被告免於刑事訴
      追之效果，與「不起訴」處分之效果相同，然觀諸刑事訴
      訟法第253 條之1 第1 項係91年2 月8 日增訂，行政罰法
      係94年2 月5 日公布，而制定在後的行政罰法第26條第2
      項僅臚列「不起訴處分或無罪、免訴、不受理、不付審理
      之裁判確定者」，並未將「緩起訴處分」納入。又緩起訴
      處分既非不能證明行為人之犯罪事實，且行為人有支付一
      定金額之實質處罰，已產生實質刑罰之效果，自與上開行
      政罰法第26條第2 項列舉之不起訴處分等情形迥然有別，
      無從遽為比擬而為相同之處置。再者，酒後駕車行為人於
      受緩起訴處分，如除仍需繳納一定金額之行政罰鍰外，尚
      須依緩起訴所指定之條件繳納一定之金錢或服一定之勞務
      ，其結果勢必降低刑事被告接受緩起訴之意願，亦與訂定
      緩起訴處分以替代繁複刑事審判程序之制度性機能相悖。
      是制定在後之行政罰法第26條第2 項既未將緩起訴處分列
      舉其中，本於保障人民基本權及「法律明示其一排除其他
      」之法理暨前揭說明，自不能將條文中「不起訴處分」之
      範圍，擴及於性質並不相同之「緩起訴處分」。再者，臺
      灣高等法院曾就酒後駕車遭緩起訴處分並附條件為捐款行
      為，於緩起訴處分猶豫期間屆滿未經撤銷確定，行政機關
      得否對同一行為課以行政罰鍰相關問題加以研議，結論亦
      同認：行政機關不得對同一行為再課以行政罰鍰（而非採
      緩起訴猶豫期間經過而未經撤銷，行政機關即得為行政罰
      ），此觀臺灣高等法院暨所屬法院96年法律座談會刑事提
      案第36號自明（發文日期96年11月28日，見司法院臺灣高
      等法院暨所屬法院96年法律座談會彙編，97年1 月版第48
      3 至493 頁），足徵行政機關不得就異議人同一行為再為
      行政罰鍰處分。
    4.綜上各情，本件受處分人甲○○上開酒後駕車之行為，係
      屬同時觸犯刑事法律及違反行政法上義務規定之行為，且
      前經緩起訴處分確定，受處分人並已給付3 萬元，已產生
      實質刑罰之效果，揆諸行政罰法第26條規定與前揭說明，
      原處分機關對受處分人上開酒後駕車之違規行為為裁罰時
      ，除其行為應處以其他種類行政罰，仍得予以裁處外，自
      不得就該同一違規事實再處以「罰鍰」，原處分再予裁處
      受處分人罰鍰，與法自屬有違。又依94年12月28日修正公
      布，自95年7 月1 日施行之道路交通管理處罰條例第35條
      第8 項規定：「．．前項（指有酒精濃度超過規定標準而
      駕駛車輛等情形）汽車駕駛人，經裁判確定處以罰金低於
      本條例第92條第3 項所訂最低罰鍰基準規定者，應依本條
      例裁決繳納不足最低罰鍰之部分」。上開道路交通管理處
      罰條例第35條第8 項之規定，核屬行政罰法第26條第1 項
      之特別規定。而緩起訴處分固屬廣義之司法處分，為避免
      經法院裁判確定者，仍得裁決繳納；而經緩起訴確定者，
      反而不得裁決繳納差額之不公平情事，所謂經裁判確定應
      包括緩起訴處分確定。準此，本件受處分人甲○○縱依緩
      起訴處分命令繳交3 萬元，而原處分機關就受處分人酒後
      違規駕車，既依違反道路交通管理事件統一裁罰基準表規
      定，裁處罰鍰新台幣4 萬9500元，則依上開道路交通管理
      處罰條例第35條第8 項規定，原處分機關就罰鍰部分仍得
      裁處新台幣1 萬9500元（即差額部分）。從而，原裁定將
      原處分關於罰鍰新臺幣3 萬元部分撤銷，並為該部份不罰
      之諭知，其餘異議駁回（即受處分人仍須補繳1 萬9500元
      罰鍰），核無違誤，抗告意旨猶執前詞，指摘原裁定此部
      分不當，為無理由，應予駁回。
  (三)關於吊扣駕駛執照部分：
    1.按汽車駕駛人飲用酒類後其吐氣所含酒精濃度超過每公升
      0.25毫克以上者，不得駕車，道路交通安全規則第114 條
      第2 款定有明文。汽車駕駛人，駕駛汽車經測試檢定有酒
      精濃度超過規定標準者，處新臺幣1 萬5 千元以上6 萬元
      以下罰鍰，並當場移置保管該汽車及吊扣其駕駛執照1 年
      ，道路交通管理處罰條例第35條第1 項第1 款亦有明文。
      又道路交通管理處罰條例第68條之條文內容，經立法院於
      94年11月23日修正通過，總統於94年12月14日以華總一義
      字第09400199321 號令修正公布，嗣由行政院於95年2 月
      27日以行政院院臺交字第0950082898號令發布定自95年3
      月1 日施行，由原條文：「汽車駕駛人，因違反本條例及
      道路交通安全規則之規定，受吊扣或吊銷駕駛執照處分時
      ，吊扣或吊銷其持有各級車類之駕駛執照」，修正為：「
      汽車駕駛人，因違反本條例及道路交通安全規則之規定，
      受吊銷駕駛執照處分時，吊銷其持有各級車類之駕駛執照
      」，修正後之新法已將「吊扣」之連坐規定排除在外，
      本件受處分人行為時該條文已修正公布施行，自應適用修
      正後道路交通管理處罰條例第68條之規定，合先敘明。
    2.本件受處分人係駕駛自用小貨車違規，並非駕駛普通大貨
      車駕駛執照違規，故其違反道路交通管理處罰條例第35條
      第1 項第1 款之規定，本應吊扣其普通自小型車駕照1 年
      ，惟受處分人因領有較高級之普通大貨車駕駛執照，且經
      換發為該等駕駛執照後，其他低級等車類即不再核發駕駛
      執照，而直接允許其得駕駛其他車輛，則受處分人既無一
      般小型車駕駛執照可供吊扣，即無從執行該部分之處分。
      況本件裁處吊扣受處分人駕駛執照（裁決書未載明吊扣駕
      照種類）之處分，雖於裁決書中記載舉發違反法條為交通
      管理處罰條例第35條第1 項第1 款，然並未敘明裁處吊扣
      （汽車）駕駛執照此部分處分之依據，此參交通部公路總
      局高雄監理站違反道路交通管理事件裁決書（高監自裁字
      裁80－Ｎ00000000 號）自明。惟依上開業已修正施行之
      道路交通管理處罰條例第68條規定之提案修正理由係「原
      條文將違法或違規駕駛人所持有各級車類之駕駛執照一併
      吊扣，失之過酷，影響人民工作及生活過鉅」等語（參見
      立法院公報第94卷第70期第136 頁至第138 頁之院會紀錄
      暨修正道路交通管理處罰條例第68條之立法理由），顯見
      依修正後道路交通管理處罰條例第68條之規定，汽車駕駛
      人因違反道路交通管理處罰條例及道路交通安全規則之規
      定，受「吊扣」駕駛執照處分時，僅能「吊扣」違規當時
      所駕駛車輛之駕駛執照，不能再「吊扣」其持有各級車類
      之駕駛執照，已甚顯明。抗告人雖爰引: 交通部97年1 月
      24日交路字第0970015997號函、97年4 月10日交路字第09
      70 025008 號函暨97年9 月2 日交路字第0970041155號函
      釋，作為本件裁處吊扣汽車 (普通大貨車)駕 駛執照12個
      月之依據云云。惟按法官依據法律獨立審判，為憲法第80
      條所明定，且依司法院大法官會議釋字第137 號、216 號
      解釋意旨，各機關依其職掌就有關法規為釋示之行政命令
      ，法官於審判案件時，固可予以引用，但仍得依據法律，
      表示適當之不同見解，並不受其拘束。抗告人所引上開交
      通部函釋，固認為領有駕駛執照之駕駛人，於無照駕駛不
      同級之車輛違反道路交通管理處罰條例第35條，應處以罰
      鍰及吊扣駕駛執照時，仍可吊扣其所持有之其他駕駛執照
      云云。惟此與本院認定之法律意見不同，是上開函釋意見
      ，為本院所不採，併予敘明。
    3.再者，行政行為，採取之方法所造成之損害不得與欲達成
      目的之利益顯失均衡，行政程序法第7 條第3 款定有明文
      及行政罰法第18條規定意旨可資參照，故受處分人若無普
      通小型車之駕駛執照可供吊扣時，吊扣其普通大貨車駕駛
      執照以代之，雖可達成限制受處分人繼續駕駛普通小型車
      駕駛執照之目的，惟亦同時造成限制受處分人繼續工作上
      所必須具備之普通大貨車駕駛執照駕駛執照之結果，其所
      造成之損害已與欲達成之目的不但利益顯失均衡，且亦已
      違反比例原則。況依前開所述修正後即本件行為時之道路
      交通管理處罰條例第68條，既已將「吊扣各級車類」之規
      定予以刪除，抗告人自不能逕行處分吊扣受處分人其他車
      種之駕駛執照。抗告人因受處分人駕駛自用小貨車而有上
      開違規行為，因受處分人並無普通小型車駕駛執照可供吊
      扣，因而逕行吊扣其普通大貨車駕駛執照駕駛執照，顯已
      逾越修正後道路交通管理處罰條例第68條之規範意涵及範
      圍。
    4.原審因而認抗告人依道路交通管理處罰條例第35條第1 項
      第1 款之規定，裁處吊扣受處分人甲○○之普通大貨車駕
      駛執照1 年部分，尚有不當，因而將原處分關於吊扣受處
      分人之普通大貨車駕駛執照部分撤銷（原審裁定主文第1
      項未載明普通大貨車駕駛執照，僅記載駕駛執照12個月部
      分撤銷），並諭知上開撤銷部分不罰，核無不合。抗告人
      抗告意旨，仍執前開情詞，指摘原裁定此部分不當，為無
      理由，應予駁回。
據上論結，應依道路交通案件處理辦法第26條，刑事訴訟法第41
2 條，裁定如主文。
中    華    民    國    98    年    9     月    10    日
                  刑事第五庭    審判長法  官  曾永宗
                                      法  官  鐘宗霖
                                      法  官  任森銓
以上正本證明與原本無異。
不得再抗告。
中    華    民    國    98    年    9     月    10    日
                                      書記官  廖素珍


司法院資訊處製作；財團法人民間司法改革基金會備份。
